【裁判字號】    99,上易,187
【裁判日期】    990528
【裁判案由】    清償借款
【裁判全文】
臺灣高等法院民事判決                 99年度上易字第187號
    上  訴  人  甲○○
    訴訟代理人  葉宏基律師
    被上訴  人  丙○○
上列當事人間請求清償借款事件，上訴人對於中華民國99 年1月
12日臺灣士林地方法院98年度訴字第1275號第一審判決提起上訴
，本院於99年5月12日言詞辯論終結，判決如下：
    主  文
原判決關於命上訴人給付之利息超過自民國九十八年五月二十二
日起算，及該訴訟費用部分均廢棄。
上開廢棄部分，被上訴人在第一審之訴駁回。
其餘上訴駁回。
廢棄改判部分之第一、二審訴訟費用，由被上訴人負擔。駁回部
分之第二審訴訟費用，由上訴人負擔。
    事實及理由
一、被上訴人主張：上訴人於93年4月15日向伊借款105萬元，伊
    於93年4月19日匯款5萬元、10萬元，另於同年月21日匯款90
    萬元予上訴人，上訴人表示嗣後返還。詎上訴人其後均未清
    償，屢經催討置之不理。爰依消費借貸之法律關係，求為上
    訴人應給付被上訴人105萬元及自98年4月22日起加計法定遲
    延利息之判決（原審卷第39 頁，原判決誤載為98年4月21日
    ）。
    原審判決：上訴人應給付被上訴人105萬元及自98 年5月2日
    起算之法定遲延利息；被上訴人其餘之訴駁回。
    被上訴人就原審駁回部分並未聲明不服，於本審聲明：上訴
    駁回，補充略以：(一)伊否認有贈與系爭款項予上訴人之情事
    ，上訴人確有向伊借貸此筆款項，此由兩造談話錄音內容中
    上訴人多次提到：「一年後會全數還清」、「我有還8 次」
    可明。(二)兩造約定每月利息為5,000 元，上訴人共計給付利
    息7次，非上訴人所述之8次云云。
二、上訴人聲明：(一)原判決不利於上訴人部份廢棄。(二)上開廢棄
    部份，被上訴人在第一審之訴駁回。並以：(一)被上訴人匯款
    105 萬元予伊，並非消費借貸之法律關係，被上訴人對於兩
    造間有消費借貸之合意應舉證。(二)被上訴人係因先前由上訴
    人提供生活居住所需並扶養，為感念上訴人恩情並扶助上訴
    人東山再起；且被上訴人配偶要從事大陸投資，要求伊作保
    ，另被上訴人要求使用祖厝等原因，被上訴人基於贈與而為
    匯款。(三)被上訴人提出之電話錄音對話，係因被上訴人未分
    配到父親之遺產，因而一再吵鬧要求伊給付金錢，伊因而被
    動回應說：「1 年後全數還清」之話語。(四)兩造並無約定利
    息每月5,000元，電話錄音對話內「前面8個月我都有付利息
    …我是後面沒辦法再繳…」云云，係因被上訴人去找父親，
    父親囑咐伊每月付款5,000元，共計付款8個月。當被上訴人
    詢問時，伊因身體不好而直接反應父親交代的事伊都有做到
    等語抗辯。
三、兩造不爭執之事實：
  (一)兩造父親為戴春草，育有子女共7 人：上訴人、戴木楠、戴
    木榮、丁○○、戴麗文、被上訴人、乙○○；上訴人為被上
    訴人之長兄。
  (二)被上訴人於93年4月19 日匯款5萬元、10萬元等2筆項予上訴
    人，再於同年月21日匯款90萬元予上訴人，有被上訴人之存
    款明細、歷史交易查詢報表及中國信託商業銀行匯款申請書
    等件可按（原審卷第7-8頁）。
  (三)被上訴人於98年4月21 日寄發存證信函予上訴人，函內催告
    上訴人於10日內返還借貸款項之旨，上訴人於同日收受送達
    ，有存證信函及回執在卷（原審卷9-10頁）。
四、本件重要爭點在於：兩造間是否有105 萬元之消費借貸法律
    關係存在？
  (一)被上訴人主張：上訴人於93年4月15日向伊借款，伊嗣於 93
    年4月19日及21日先後以匯款方式交付5萬元、10萬元及90萬
    元（共計105 萬元）予上訴人，上訴人迄未清償借款乙節。
    上訴人不爭執有受領上開105 萬元款項之事實，惟否認兩造
    有消費借貸之合意，辯稱：伊之前扶養被上訴人，被上訴人
    感念恩情；且被上訴人配偶要從事大陸投資，要求伊作保，
    及被上訴人要求使用祖厝等原因，被上訴人因而贈與款項予
    伊；本件係因兩造父親未將財產分配予被上訴人，被上訴人
    因而一直吵鬧要求上訴人給付金錢云云。
  (二)經查：
    1.上訴人因股票操作失利而債台高築，於93 年4月間向被上
      訴人借款，並請被上訴人轉告另2 位妹妹丁○○及乙○○
      ，希望自上開3人處共計借得款項300萬元。因上訴人之前
      向丁○○、乙○○借款未曾清償，因而均表明不再借貸款
      項予上訴人，並力勸被上訴人不要貸與款項予上訴人，被
      上訴人雖自身財務不闊綽，惟基於手足之情，持保單由服
      務於新光人壽股份有限公司（下稱新光人壽）之丁○○幫
      忙辦理質押借款後，被上訴人嗣再將款項貸與上訴人等情
      ，業據證人丁○○、乙○○到庭證述一致在卷（本院卷第
      67 頁反面-69頁）。
    2.又被上訴人於96年間曾多次向上訴人催討返還借款，業據
      被上訴人提出錄音光碟及譯文各2 件可按（譯文見原審卷
      第35頁，本院卷第38-41頁）。 上開錄音光碟內確係上訴
      人與被上訴人之對話聲音，亦為上訴人承認在卷（原審卷
      第38頁，本院卷第72頁），斟酌上訴人在對話錄音中所述
      ：「那你可以給我一點時間」、「我欠你的錢，我該死這
      樣而已」、「我有欠戴木榮的錢，有欠妳的錢」（原審卷
      第35頁），「我今天有欠妳錢，是我不對」、「你看要怎
      樣清，你列出來，我會作初一十五給妳」、「我當時跟妳
      延一年的時間」、「妳寫一寫我一年後會全數還清。你看
      到底有多少錢列出來」、「帳清一清，兄妹也不用做了…
      一百多萬而已，一年後還，我認了」、「之後時間到，你
      要告我要幹嘛都可以」、「 我相信前8個月我都有付利息
      …我是後面沒辦法再繳了」云云（本院卷第38- 39頁），
      可見：上訴人承認積欠被上訴人款項，針對被上訴人之催
      討並無任何否認借款之情事，僅要求給予時間延緩清償，
      且表明曾給付利息，嗣因財務困難而無法繼續繳交利息之
      無奈，應允1年後還款，任由被上訴人採取措施等情。
    3.再上訴人曾多次給付每月利息5 千元予被上訴人，僅上訴
      人陳述係給付8次，被上訴人則陳述為7次，業據兩造各自
      陳明在卷（本院卷第73頁），並經證人乙○○證陳：「上
      訴人或他太太每月拿5 千元給爸爸，爸爸打電話給我或被
      上訴人說：那是上訴人向被上訴人借款的利息錢」等語明
      確（本院卷第69頁）。雖上訴人陳稱：伊係應父親要求而
      按月給付利息5 千元予被上訴人云云（本院卷第73頁反面
      ），苟上訴人未向被上訴人借款，不論經何人要求，均會
      拒絕而無願意給付利息之可能。
    4.上訴人雖辯稱：系爭款項乃被上訴人感念恩情回饋贈與之
      金錢，且上訴人同意擔任被上訴人配偶之保證人及讓被上
      訴人使用祖厝；被上訴人在對話要求給付款項，係因父親
      財產分配不均等節。惟查：被上訴人非屬經濟寬裕之人，
      其尚以保單於93 年4月19日向新光人壽質借得款後再匯寄
      予上訴人，已據被上訴人提出新光人壽之保險單借款借據
      及壽險貸款利息收據為憑（原審卷第41 -42頁），並為上
      訴人所知悉（本院卷第72頁反面）；且自兩造間對話內容
      ，上訴人對於被上訴人之催討還款從未回應如：「這錢當
      初妳就是要給我的」、「為什麼現在要向我催討」類似話
      語，已難認為系爭款項乃被上訴人贈與上訴人之金錢。而
      上訴人於94年間已為負債之人，是否具備擔任保證人之債
      信及資力，頗有疑問。又兩造父親戴春草於98年9月1日始
      去世，為兩造不爭執之事實，於未去世前之94年6月17 日
      即召開家族會議就其財產有所安排分配，有當日會議紀錄
      可按（本院卷第46頁），被上訴人若認有不公情事，96年
      錄音對話當時父親尚未去世，依理應係向父親戴春草反應
      要求，則上訴人指稱：被上訴人向伊要求給付金錢，令人
      匪夷所思；且在上訴人提及「那我的可以過戶給妳啊」，
      被上訴人答稱：「你過戶給我幹嘛」（原審卷第35頁）；
      又上訴人在對話中自行陳述「1年後還款」、「之後時間
      到，你要告我要幹嘛都可以」，而非基於長兄身分所述「
      1 年後送給被上訴人」之用語，亦難認為上訴人係就父親
      分配之財產交付被上訴人之意。是上訴人上開抗辯各節，
      應無可採。
  (三)末依上所陳，綜合斟酌上訴人於94年間因負債纍纍，而同時
    向3個妹妹丁○○、被上訴人及乙○○借款，其中僅被上訴
    人同意借款，因自身經濟並非闊綽，尚以保單質借取得款項
    後再匯予上訴人；迨被上訴人於96年間多次催討上訴人還款
    ，上訴人在對話內容中並未否認積欠借款，反請求被上訴人
    同意伊1年後還款；甚且有給付數次每月利息5千元等情事，
    足認上訴人確於94年4月間向被上訴人借款105萬元，而非被
    上訴人將款項贈與上訴人之事實。
五、按消費借貸之借用人應於約定期限內，返還與借用物種類、
    品質、數量相同之物，未定返還期限者，借用人得隨時返還
    ，貸與人亦得定1 個月以上之相當期限，催告返還，民法第
    478 條定有明文。查被上訴人陳明：本件消費借貸契約並未
    定返還期限在卷，被上訴人其後於98 年4月21日寄發存證信
    函予上訴人，表明催告上訴人於函到10日內返還借款之旨，
    上訴人於當日收受，此有存證信函及郵件掛號回執可稽（原
    審卷第9-10頁），並為上訴人所不爭執，而被上訴人於上開
    信函內所定10日期間，不符民法第478條後段「1個月以上相
    當期限」，是被上訴人之催告應自上訴人收受上開存證信函
    之翌日（98年4月22日）起算1個月即98年5月21 日方合法，
    故上訴人應自翌日即98年5月22 日起始負有給付遲延利息之
    責任。再被上訴人主張兩造約定每月利息5 千元，而上訴人
    亦曾給付數次每月利息5 千元之情，已如前述，堪認兩造有
    本件借款每月利息為5 千元之約定，據以計算兩造約定之借
    款年息約為5.71%【(5,000x12)÷1050,000=5.71 %，小數點
    2位以下四捨五入】， 茲被上訴人於本件訴訟中僅請求按年
    息5%計算遲延利息，自無不可。從而，被上訴人請求上訴人
    給付自98年5 月22日起按年息5%計算之遲延利息，為有理由
    ；被上訴人逾上開期日之其餘利息請求，則屬無據，應予駁
    回。
六、綜上所述，被上訴人依消費借貸之法律關係，請求上訴人給
    付105萬元及自98年5月22日起加計法定遲延利息範圍內，為
    有理由，應予准許；被上訴人逾上開准許範圍外之其餘請求
    ，則為無理由，應予駁回。原審就超過上開應准許部分，為
    上訴人敗訴之判決，尚有未洽，上訴意旨就此部分，求予廢
    棄改判，為有理由，爰由本院廢棄改判如主文第二項所示。
    就上開應給付部分，原審判命上訴人給付，並無違誤，上訴
    人仍執陳詞，指摘原判決不當，為無理由，應予駁回。
七、據上論結：本件上訴為一部有理由，一部無理由，依民事訴
    訟法第450條、第449條第1項、第79條，判決如主文。
中    華    民    國    99    年    5    月     28    日
                  民事第一庭
                      審判長法  官  張耀彩
                            法  官  盧彥如
                            法  官  林金吾
正本係照原本作成。
不得上訴。
中    華    民    國    99    年    5     月    28    日
                            書記官  張淑芳

司法院資訊處製作；財團法人民間司法改革基金會備份。
